【裁判字號】    89,上訴,2154
【裁判日期】    890525
【裁判案由】    瀆職
【裁判全文】
臺灣高等法院刑事判決                  八十九年度上訴字第二一五四號
    上  訴  人
    即  自訴人  甲  ○
    被      告  乙○○
右上訴人，因自訴被告瀆職案件，不服臺灣台北地方法院，八十九年度自字第四四五
號，中華民國八十九年五月二十五日第一審判決，提起上訴，本院判決如左：
    主      文
上訴駁回。
    理      由
一、自訴意旨略以：本件自訴人甲○於五十二年至五十三年間，擔任政治大學助教時
    ，即參加公保，嗣因出國而停保，但自訴人於退休前，依法鑑定重要內臟器官（
    心臟）有病變，列為輕度殘障，且保險法中有規定，雖有中斷，前後保險年資可
    續接，但被告乙○○拒絕將該一年年資計入保險給付，乃就其所應發給所謂「部
    份殘廢給付」抑留而不發，因認被告玩法，涉犯刑法第一百二十九條之罪嫌云云
    。
二、按犯罪之被害人固得依刑事訴訟法第三百十九條第一項規定向法院提起自訴，然
    此所稱犯罪之被害人，係指因犯罪而直接被害之人，所謂直接被害人，指其法益
    因他人之犯罪而直接被其侵害者而言（參照最高法院四十二年度台非字第一八號
    判例），至個人與國家或社會，因犯罪而同時被害者，該被害之個人，固亦得提
    起自訴，但所謂同時被害，自須個人之被害與國家或社會之被害由於同一之犯罪
    行為所致，若犯罪行為雖足加國家或社會以損害，而個人之受害與否，尚須視他
    人之行為而定者，即不能謂係同時被害，仍難認其有提起自訴之權（參照最高法
    院二十六年度渝上字第八九三號判例）。查刑法第一百二十九條第二項抑留或
    扣應發給之款物罪，其直接被害者為公務機關之公信，亦即國家之法益，至於得
    受領該項應發給之款項、物品之人，雖亦因此受有損害，但乃間接被害人，自不
    得提起自訴（參照最高法院七十五年度台上字第七四二判例）。至不得提起自訴
    而提起者，應諭知不受理之判決，並得不經言詞辯論為之，刑事訴訟法第三百三
    十四條、第三百四十三條、第三百零七條分別定有明文。
三、本件自訴人以其於五十二年至五十三年間，擔任政治大學助教時即參加公保，嗣
    因出國而停保，但自訴人於退休前，經鑑定認心臟有病變，列為輕度殘障，且保
    險法中有規定，雖有中斷，前後保險年資可續接，惟被告乙○○擔任中央信託局
    局長，竟拒絕將該一年年資計入保險給付，就其所應發給之所謂「部份殘廢給付
    」抑留不發，而向原審法院自訴被告涉犯刑法第一百二十九條之抑留應發給之款
    物罪嫌。惟此參諸上開說明，刑法第一百二十九條第二項之抑留應發給之款物罪
    ，其保護之法益，係公務機關之公信，亦即國家之法益，是縱該犯罪結果，影響
    得受領該項應發給之款項、物品之人，惟其直接被害者係國家法益，個人僅係間
    接被害，就本件自訴意旨而言，自訴人並非屬該罪之直接被害人，依法即不得提
    起自訴，其不得提起本件自訴而猶向原審法院提起，原審法院因而依前揭法條規
    定，逕為諭知不受理之判決，並不經言詞辯論為之，經核並無不合。自訴人上訴
    意旨以中央信託局係屬保險事業，其違反與自訴人間之保險契約，致生損害於自
    訴人，此為背信罪，惟因中央信託局為公務機關，故應係犯瀆職罪，然此既含有
    背信罪，自訴人非不得提起自訴等語。惟查依自訴人之自訴意旨，自訴人並非指
    訴被告有何涉犯刑法背信罪嫌，縱其認所指訴之被告涉犯之刑法第一百二十九條
    抑留應發給之款物罪含有違背委任事務之背信罪，然依其自訴意旨所指訴之被告
    涉犯之刑法第一百二十九條之抑留款物罪，如瀆職罪成立，自不能再論以背信罪
    （二十八年上字第二四六四號判例參照）自訴人既非該抑留款物罪直接犯罪之被
    害人，其自不得提起自訴，是自訴人上訴意旨指摘原審判決不當，其上訴尚難認
    有理由，應予駁回，並不經言詞辯論為之。
據上論斷，應依刑事訴訟法第三百六十八條、第三百七十二條，判決如主文。
中    華    民    國    八十九    年     七         月       四         日
                        臺灣高等法院刑事第三庭
                            審判長法  官  張  連  財
                                  法  官  李  英  勇
                                  法  官  張  傳  栗
右正本證明與原本無異。
如不服本判決應於收受送達後十日內向本院提出上訴書狀，其未敘述上訴之理由者並
得於提起上訴後十日內向本院補提理由書（均須按他造當事人之人數附繕本）。
                                  書記官  王  秀  雲
中    華    民    國    八十九    年     七         月       五         日


司法院資訊處製作；財團法人民間司法改革基金會備份。
